【裁判字號】    88,重訴,286
【裁判日期】    890126
【裁判案由】    拆屋交地
【裁判全文】
臺灣臺南地方法院民事判決  八十八年度重訴字第二八六號
    原      告  財政部國有財產局臺灣南區辦事處臺南分處
    法定代理人  丙○○
    訴訟代理人  甲○○
                乙○○
    被      告  丁○○
右當事人間請求拆屋交地事件，本院判決如左：
    主    文
被告應將坐落台南市○區○○段八二八地號土地，如附圖所示Ｃ部分面積伍拾平方公
尺之地上物拆除，並將庭院及基地回復原狀後將全部土地返還原告。
被告應給付原告新台幣玖萬陸仟壹佰零肆元，及自民國八十八年七月六日起至清償日
止，按年息百分之五計算之利息。
被告自民國八十八年六月一日起至交還第一項所示佔用土地之日止，應按月給付原告
以新台幣伍仟貳佰柒拾陸元計算之損害金。
原告其餘之訴駁回。
訴訟費用由被告負擔。
本判決第一項、第二項於原告依序以新台幣玖拾貳萬壹仟元、貳萬貳仟元供擔保後，
得假執行。
原告其餘假執行之聲請駁回。
  事      實
甲、原告方面：
  一、聲明：求為判決如主文第一項所示及請求被告應給付原告民國（以下同）八十
      二年一月一日起至八十八年五月三十一日止之損害金，合計新臺幣（下同）五
      十五萬七千四百零七元及自起訴狀繕本送達之翌日起，至清償日止，按年息百
      分之五計算之利息。暨自八十八年六月一日起至交還前項土地之日止，按月給
      付原告以八千一百一十一元計算之損害金。並陳明願供擔保請准宣告假執行。
  二、陳述：查坐落台南市○區○○段八二八地號土地（以下簡稱系爭土地），為原
      告所管有。被告無權占用原告所管有之系爭土地，原告自得依民法第七百六十
      七條物上請求權之規定，請求被告拆除占用物，並將土地騰空歸還原告。再者
      無法律上之原因，占用該系爭土地，可獲得相當於租金之利益，故依土地法第
      一百零五條準用同法第九十七條，平均地權條例第十六條及施行細則第二十一
      條規定，原告得請求被告給付按公告地價總額年息百分之十計算之損害金及遲
      延利息。
  三、證據：提出土地登記簿謄本二份、地價證明書二份、使用補償金計算表一份、
      勘查表影本二份為證，並聲請本院履勘現場及囑託臺南市東南地政事務所派員
      到場實測。
乙、被告方面：
  一、聲明：求為判決駁回原告之訴及假執行之聲請。
  二、陳述：伊雖有占用系爭土地，惟占用時間僅約一、二年，原告請求被告給付五
      年之補償金，顯不合理。
  理      由
一、本件原告起訴主張系爭土地為中華民國所有，伊為管理人，遭被告佔用如附圖Ｃ
    部分所示之土地，並搭建鐵架及圍牆放置雜物使用等情，業據原告提出土地登記
    簿謄本一份為證，復為被告所不爭執，並經本院履勘現場，有勘驗筆錄及囑託臺
    南市東南地政事務所派員到場實測，製有複丈成果圖在卷可稽，堪信原告上開主
    張為真實。
二、按所有人對於無權占有或侵奪其所有物者，得請求返還之。對於妨害其所有權者
    ，得請求除去之。有妨害其所有權之虞者，得請求防止之，民法第七百六十七條
    定有明文。本件被告無權占有如附圖Ｃ部分所示之土地，並搭建工作物使用，已
    如前述。從而，原告本於所有權之作用，請求被告將如附圖Ｃ部分所示之建物拆
    除，將基地返還原告，為有理由，應予准許。
三、次按當事人主張有利於己給之事實者，就其事實有舉證之責任，民事訴訟法第二
    百七十七條定有明文。又民事訴訟如係由原告主張權利者，應先由原告負舉證之
    責，以證明其主張之真實，則被告就其抗辯事實即令不能舉證，或其舉證尚有疵
    累，亦應駁回原告之請求（最高法院十七年上字第九一七號判例意旨參照）。本
    件原告雖主張被告自八十二年一月一日起即占用系爭土地，惟被告抗辯其使用系
    爭土地僅約一、二年，而原告亦自承就其主張之事實除能提出土地勘查表，證明
    原告於八十六年十一月二十五日派員至現場勘查時，被告即有使用系爭土地之事
    實外，並未無其他證據可資證明，則依上開舉證責任原則，僅足以認定被告自八
    十六年十一月二十五日有無權占用系爭土地之事實。
四、復按無法律上之原因而受利益，致他人受損害者，應返還其利益，民法第一百七
    十九條前段定有明文。而「無權占有他人之土地，可能獲得相當於租金之利益，
    為社會通常之觀念」，最高法院六十一年台上字第一六九五號著有判例。再按租
    用基地建築房屋，租金以不超過土地申報總價額年息百分之十為限，土地法第一
    百零五條、同法第九十七條定有明文。所謂土地總價額，係以法定地價為準，土
    地法施行法第二十五條定有明文。而法定地價，依土地法第一百四十八條規定，
    係土地所有人依該法規定所申報之地價，惟公有土地之申報地價，依平均地權條
    例施行細則第二十一條之規定，以各該宗土地之公告地價為申報地價，免予申報
    ，系爭土地既為公有土地，其申報地價應與公告地價相同計算。又百分之十之限
    制，乃指基地租金之最高限額而言，並非謂必須照申報地價額百分之十計算之（
    最高法院四十六年台上字第八五五號判例參照）。另基地租金之數額，除以基地
    申報地價為基礎外，尚須斟酌基地之位置，工商業繁榮之程度，承租人利用基地
    之經濟價值及所受利益等項，並與鄰地相比較，以為決定，並非必達申報總地價
    年息百分之十最高額（最高法院著有六十八年台上字第三０七一號判例參照）。
    本件原告既受有相當租金之損害，而被告受有相當租金之利益，則原告自得請求
    被告給付自其占用時即八十六年十一月二十五日起至八十八年六月一日止相當租
    金之利益。查系爭土地地目為建，基地位置，西側臨中華東路，東面均為眷村，
    南、北面則均有商店，尚屬商業繁榮地段。被告則利用系爭土地搭建鐵架及圍牆
    等建物，目的用以堆置營業所用之雜物，業經本院勘驗現場屬實，有勘驗筆錄可
    按。參諸上開說明，本院認原告主張損害金以土地申報總價額年息百分之八為適
    當，原告主張按年息百分之十，尚非適當。再查系爭土地八十六年之公告地價為
    一萬五千八百二十七元，有地價證明書一份在卷可稽。原告得請求被告給付自八
    十六年十一月二十五日起至八十八年六月一日止之租金損害額為二萬六千五百零
    五元，自八十八年六月一日起至清償日止，每月之損害金則為三百七十五元（計
    算式詳附表）。從而，原告請求被告給付玖萬陸仟壹佰零肆元及自八十八年七月
    六日起至清償日止，按年息百分之五計算之利息；暨自八十八年六月一日起至交
    還系爭土地之日止，按月給付以伍仟貳佰柒拾陸元計算之損害金部分，為有理由
    ，逾此部分之請求，即無理由，不應准許。
五、原告陳明願供擔保，聲請宣告假執行，經核其勝訴部份，合於法律規定，爰酌定
    相當之擔保金額宣告之；其餘假執行之聲請，因該部分訴之駁回而失所依據，應
    予駁回。
六、結論：原告之訴為一部有理由，一部無理由，依民事訴訟法第七十九條但書、第
    三百九十條第二項判決如主文。
中      華      民      國    八十九    年      一      月    二十六    日
                                臺灣臺南地方法院民事第二庭
~B法      官  童來好
右為正本係照原本作成
如對本判決上訴，須於判決送達後廿日內向本院提出上訴狀
中      華      民      國    八十九    年      一      月    二十七    日
~B法院書記官  鄭佩玉
~F0
~T40
計算書：
┌──┬────────────┬────────────────────────────────────────────────┐
│編號│期                  間  │計算式                                                                                          │
├──┼────────────┼────────────────────────────────────────────────┤
│一  │八十七年一月一日起至    │ 15827（申報地價）×50㎡（占用面積）×8% （年租率）×1年又5/12＝89686（元以下四捨五入）         │
│    │八十八年五月三十一日止  │                                                                                                │
├──┼────────────┼────────────────────────────────────────────────┤
│二  │八十六年十一月二五日起  │                                                                                                │
│    │至八十六年十二月三十一日│ 15827×50×8%×37÷365＝6418（元以下四捨五入）                                                 │
├──┼────────────┼────────────────────────────────────────────────┤
│三  │八十八年六月一日起      │ 15827×50×8%×1÷12＝5276（每月損害金）                                                       │
├──┼────────────┼────────────────────────────────────────────────┤
│合計│九萬六千一百零四元      │                                                                                                │
└──┴────────────┴────────────────────────────────────────────────┘


司法院資訊處製作；財團法人民間司法改革基金會備份。
